【裁判字號】    91,訴易,123
【裁判日期】    920124
【裁判案由】    侵權行為損害賠償
【裁判全文】
臺灣高等法院民事判決  九十一年度訴易字第一二三號
    原      告  乙○○
    被      告  甲○○
右當事人間侵權行為損害賠償事件，本院判決如左︰
    主    文
被告應給付原告新台幣拾萬元及自民國八十九年八月十九日起至清償日止，按年息
百分之五計算之利息。
原告其餘之訴駁回。
訴訟費用由被告負擔七分之六，餘由原告負擔。
    事實及理由
甲、程序方面：
    本件被告經合法通知，未於言詞辯論期日到場，核無民事訴訟法第三百八十六條
    各款所列情形，爰依原告之聲請由其一造辯論而為判決。
乙、實體方面：
一、本件原告主張：被告之友人蔡月霞因以其所有坐落基隆市○○○路八十五之十二
    號底一層房屋及基地（下稱系爭房地）向合作金庫銀行基隆分行（下稱合作金庫
    ）辦理第一順位抵押貸款而無力償還，致系爭房地於民國八十九年間為合作金庫
    聲請臺灣基隆地方法院查封拍賣，蔡月霞為避免系爭房地遭拍賣，遂經由被告介
    紹，由原告以承受第一順位抵押權之方式購買系爭房地，而原告先後於八十九年
    八月十六日及同年月十八日交付蔡月霞新台幣（下同）十萬元、二十五萬元，共
    計三十五萬元以支付部分價金，並約定其中十萬元應償還第一順位抵押權人合作
    金庫之貸款利息，以延緩法院拍賣，另二十五萬元則用以償還第二順位抵押權人
    陳佩雲（名義上抵押權人登記為賴月圓），俾陳佩雲同意返還系爭房地所有權狀
    及塗銷第二順位抵押權。蔡月霞收受三十五萬元後，除保留五萬元外，將其餘之
    三十萬元交予被告，委託被告代為繳交合作金庫之貸款利息及清償第二順位抵押
    權人陳佩雲之借款，詎陳佩雲將系爭房地之所有權狀遺失，致無法交付所有權狀
    以辦理塗銷第二順位抵押權之事宜，被告因此未將二十五萬元交付陳佩雲，復未
    向合作金庫繳交貸款利息，嗣被告因積欠他人債務無法清償，乃於八十九年十一
    月間某日在基隆市○○區○○路一九八之二號將三十萬元占為己有，供清償自己
    債務之用，並交付其債權人，而被告上開侵占犯行，業經本院刑事庭以九十一年
    度上易字第一七０四、一七０六號判決有罪確定在案，爰依侵權行為之法則求為
    命被告給付三十五萬元及自八十九年八月十九日起至清償日止按年息百分之五計
    算之利息。
二、被告經合法通知，未於言詞辯論期日到場，亦未提出書狀作何聲明或陳述。
三、查被告因其友人即訴外人蔡月霞以其所有坐落基隆市○○○路八十五之十二號底
    一層房屋及基地，向合作金庫辦理第一順位抵押貸款，因無力償還，該房屋及基
    地，於八十九年間，為合作金庫聲請台灣基隆地方法院民事執行處查封拍賣抵押
    物，蔡月霞為避免其房、地遭拍賣，乃經由被告之介紹，由原告以承受該抵押權
    方式購買上開房、地，原告先後於八十九年八月十六日及十八日二次，分別交付
    蔡月霞十萬元、二十五萬元共計三十五萬元以支付部分價金，並約定其中十萬元
    應償還第一順位抵押權人合作金庫之房屋貸款利息，以延緩法院拍賣，另二十五
    萬元則用以償還第二順位抵押權人陳佩雲，俾陳佩雲同意返還該房、地所有權狀
    ，及塗銷其第二順位抵押權，蔡月霞於收受該房屋價款三十五萬元後，除保留五
    萬元外，乃將其餘之三十萬元交予被告，委託被告代為繳交合作金庫貸款利息，
    及清償第二順位抵押權人陳佩雲（名義上登記之抵押權人為賴月圓）之借款，詎
    陳佩雲因該房、地所有權狀遺失，致無法交付該所有權狀以辦理塗銷第二順位抵
    押權事宜，致被告未將該二十五萬元交付，亦未向合作金庫繳交貸款利息。嗣被
    告因積欠他人債務無法清償，竟意圖為自己不法之所有，於八十九年十一月間某
    日，將該款侵占入己，旋在基隆市○○區○○路一九八之二號，將該款供為清償
    自己債務之用，交付其債權人。嗣原告知悉無法辦理房、地過戶，向蔡月霞索討
    該三十五萬元，蔡月霞始將其委託被告辦理繳交貸款利息及清償債務事實告知，
    原告始向被告催討該三十萬元，被告雖於同年十一月十一日，簽發面額三十萬元
    本票一紙交付原告供為償還該款之用，惟嗣經原告提示，被告均避不見面而退票
    之事實，被告於刑事庭偵審中均坦承上情，惟辯稱：其雖受蔡月霞之託，代其繳
    交合作金庫利息及清償陳佩雲借款，後因陳佩雲將所有權狀遺失，無法塗銷第二
    順位抵押權登記，故未將該款交付陳佩雲，亦未替蔡月霞繳交貸款利息，後因其
    債權人向其催討債務，故向蔡月霞借用該款，蔡月霞告知應徵得原告之同意，其
    即經乙○○同意後，將該三十萬元借用供償債之用，並簽發三十萬元之本票交付
    原告收執，其並未侵占該款等語（參見本院九十一年度上易字第一七０四、一七
    ０六號刑事判決正本第三頁）。經查：
  (一)被告如何介紹原告向訴外人蔡月霞購買上述房、地後，並受蔡月霞之託將其中三
    十萬元，替蔡月霞向債權人陳佩雲清償欠款，以取回該房、地所有權狀及辦理塗
    銷第二順位抵押權，及清償合作金庫貸款利息，以延緩法院之強制執行，嗣因陳
    佩雲將所有權狀遺失，致被告未向陳佩雲清償，而將該三十萬元用以清償其本人
    對第三人之欠款等情，業經被告於偵、審中坦承在卷，核與刑事同案被告蔡月霞
    供述情節及復有被告嗣後簽發交付原告之本票乙紙在卷可稽（見刑事偵查卷九十
    年度偵字第二四六五號卷第十五頁），顯見被告確有受蔡月霞之託，為其清償債
    務及繳交貸款利息甚明。
  (二)至被告辯謂其將該三十萬元用以清償其本人對第三人之債務，業經先後徵得蔡月
    霞及原告之同意，故其始簽發該三十萬本票交付原告為憑云云，然查被告所辯該
    情，業經原告及蔡月霞所堅詞否認，且被告所簽發之該三十萬元本票，係嗣後房
    、地無法過戶，原告表示不願購買要求蔡月霞、被告各返還五萬元及三十萬元，
    被告始簽發該紙本票交付原告供為清償該款之用等情，亦據蔡月霞陳稱：「後來
    乙○○不想買房子，三十萬元因在甲○○處，我有五萬元，所以才會二人各開本
    票給乙○○。」等語，原告亦主張：「因房子沒有過戶，我有向蔡月霞要回三十
    五萬元，他說三十萬元在甲○○那邊，後來甲○○開三十萬元本票由蔡月霞背書
    ，蔡月霞再開十張五千元本票給我，本票只是證明他們向我拿錢，我沒有答應給
    他們。」等語（均見偵查卷第九十年偵字第三０九一號第十四至十五頁）在卷，
    顯見原告及蔡月霞並未事先同意被告以該三十萬元供為清償其對第三人之欠款，
    被告之所以交付該紙三十萬元之本票予原告，洵係原告向其催討要求返還該三十
    萬元始行簽發，洵無疑義。被告既未徵得蔡月霞之同意，即私自將其持有蔡月霞
    交付之三十萬元供為清償其本人債務之用，顯有變易持有他人之物為其所有之物
    犯意至明。被告因犯侵占罪，亦經本院刑事庭九十一年度上易字第一七０四、一
    七０六號刑事判決有罪確定在案，被告侵權行為之事實堪以認定。
四、按「因故意或過失不法侵害他人之權利者，負損害賠償責任。」又「負損害賠償
    責任者，除法律另有規定或契約另有訂定外，應回復他方損害發生前之原狀。因
    回復原狀而應給付金錢者自損害發生時起，加給利息。」民法第一百八十四條第
    一項前段、第一百十三條第一、二項分別定有明文。本件被告侵權行為之事實已
    如前述，依前揭法條之規定，被告自應給付原告三十萬元，及自八十九年八月十
    九日起按年息百分之五計算之利息。另五萬元部分係訴外人蔡月霞取得與被告無
    關自不能令被告負此部分之責任。
五、綜上所述，本件原告本於侵權行為之法則，求為判命被告給付三十萬元本息，尚
    非無據，應予准許，逾此部分之請求為無理由，應予駁回。
丙、據上論結，本件原告之訴為一部有理由，一部無理由，依民事訴訟法第七十九條
    但書、第四百六十三條、第三百八十五條第一項前段，判決如主文。
中    華    民    國    九十二    年        一      月      二十四      日
                              民  事  第  八  庭
                                  審判長法  官  鄭  三  源
                                        法  官  王  淇  梓
                                        法  官  郭  松  濤
右正本係照原本作成。
不得上訴。
中    華    民    國    九十二    年        一      月      二十八      日
                                        書記官  方  素  珍


司法院資訊處製作；財團法人民間司法改革基金會備份。
